【裁判字號】    92,上更(二),289
【裁判日期】    920910
【裁判案由】    毒品危害防制條例
【裁判全文】
臺灣高等法院臺南分院刑事判決    九十二年度上更(二)字第二八九號  Ａ
      上  訴  人  臺灣臺南地方法院檢察署檢察官
      被      告  丙  ○  ○
      選任辯護人  涂  禎  和
右上訴人因被告違反毒品危害防制條例案件，不服臺灣臺南地方法院九十一年度訴字
第二五一號中華民國九十一年八月六日第一審判決（起訴案號：臺灣臺南地方法院檢
察署八十八年度偵字第七七七號、九十年度偵字第一二七五八號），提起上訴，本院
判決後，經最高法院第二次發回更審，本院判決如左：
      主      文
原判決撤銷。
丙○○連續販賣第一級毒品，處有期徒刑拾伍年。扣案之第一級毒品海洛因（淨重玖
點壹陸公克）沒收銷燬之；供販賣第一級毒品所用海洛因之外裝袋陸包（淨重貳點零
柒公克）沒收。販賣第一級毒品所得之財物新臺幣貳萬陸仟元沒收，如全部或一部不
能沒收時，以其財產抵償之。
      事      實
一、丙○○綽號「大頭」，因意圖營利，並基於販賣第一級毒品海洛因之概括之犯意
    ，以其向友人王怡順借用之門號0000000000號行動電話機具，作為販
    賣海洛因之聯絡工具，而藉此與服刑認識之乙○○取得聯繫後，於民國（下同）
    八十七年十二月十一日，在屏東縣里港鄉塔樓村光明巷十號自宅，以新台幣（下
    同）三萬元之價格，販賣第一級毒品海洛因二包（每包五分裝）予乙○○，此次
    因乙○○到屏東之來回車資須二千元，則到屏東向丙○○購買一包海洛因之價格
    雖是一萬五千元，丙○○會扣除每次來回車資二千元，實際一包賣一萬五千元之
    海洛因，僅算一萬三千元，另一包價款積欠未付，故尚未有販賣所得；丙○○又
    於八十八年一月五日下午三時許，又在上開自宅，以一萬五千元之價格，販賣海
    洛因一包（五分裝）予乙○○，同樣扣除車資二千元，實際亦僅付一萬三千元；
    丙○○復於八十八年一月七日中午與乙○○取得聯繫後，約定當日丙○○至臺南
    參加婚宴為毒品之交易，然同（七）日下午四時許，乙○○在臺南市○○路○段
    公園北路口，為警查獲施用海洛因犯行，乃供出彼此約定交易毒品之情事，而於
    同（七）日晚上七時三十分許，埋伏於現場之警員於臺南市○○路○段與本田街
    口即丙○○、乙○○兩人約定交易之地點，於丙○○與乙○○尚未交易時即當場
    查獲丙○○，該次販賣致未得逞。並在丙○○所駕駛之車號ＷＰ─二四八三號自
    用小客車之排檔桿裡，查獲丙○○約定要販賣乙○○之海洛因六包（合計淨重九
    ．一六公克，包裝重二．０七公克）及大夾鏈袋一包（內有小夾鏈袋四十八個、
    分裝匙一支、葡萄糖一包及剪刀一支）、門號0000000000號行動電話
    一具等物。
二、案經臺南市警察局移送臺灣臺南地方法院檢察署檢察官偵查起訴。
      理      由
一、訊據被告丙○○雖不否認有於八十八年一月七日晚間，經警在臺南市○○路○段
    與本田街口攔查，並在其駕駛之車上排檔桿裡，查獲上述之毒品等物之事實，惟
    矢口否認其有販賣第一級毒品予乙○○之犯行，辯稱：我當日純粹偕友人黃金宗
    、林泰峰、甲○○等人一同前往臺南參與朋友嫁女兒之喜宴，從未曾販賣毒品予
    乙○○，當日亦未曾與乙○○連絡並提及販賣毒品之事，被查扣之海洛因是我自
    己要吸食的云云。
二、按審理事實之法院於證人之陳述有部分前後不符或相互間有所歧異時，究竟何者
    為可採，仍應本其自由心證予以斟酌，非謂一有不符或矛盾，即應認其全部不可
    信。又證人供述之證據前後不符時，究竟何者為可採，事實審法院仍得依證據法
    則，本於自由心證予以斟酌，作合理之比較，定其取捨，若其取捨判斷無從認為
    確實有違日常客觀之經驗法則，自不得指為違背法令，有最高法院八十一年度臺
    上字第五三○三號判決及八十二年度臺非字第一四一號判決可參。且證人就同一
    事實之陳述前後略有出入此乃各人之記憶不清，或細節未交待清楚，或其描述用
    語不同，省略片段情節，或記錄之詳簡有異所致，倘其主要陳述一致，即尚難因
    其細節稍有紛岐即將全部證言捨棄不採，亦有最高法院七十三年度臺上字第三九
    九八號判決可參。又按一般證人基於人性之弱點以及事後避免得罪涉案被告之考
    量，往往有在嗣後翻異前供而改為有利於被告證述之現象，藉以避免遭被告仇視
    ，而被告亦每利用此種情形，主張證人所為之指證前後矛盾或非出於本意，而請
    求法院排斥其證詞之可信性。惟法院對證人所為前後矛盾不一之證詞，不宜僅依
    表面觀察，發現其一有矛盾情形即全然摒棄不採，亦不應依證人事後之翻供即認
    其原先之證詞不實，法院為確實發現真實，仍有必要依前述證人人性弱點之角度
    深切觀察其前後所為不同之證述，何者係真實可信，何者係事後為避免得罪被告
    所為迴護之詞，而不應採信，以作為判決之依據。
三、經查：
  (一)據證人乙○○於警訊時供稱：「我是向綽號大頭的男子購買的，我願意配合警方
    連絡他出面交易，他的行動電話是0000000000號。」、「我在八十七
    年十二月十一日，以行動電話聯絡大頭，再乘計程車至屏東里港大頭的家，向他
    購買二包五分裝共十分，給了他新台幣三萬元買海洛因，當時先交大頭一萬五千
    元，尚欠他一萬五千元，另外又買一次一小包三千元，但我錢不夠，亦未交付三
    千元，及八十八年元月五日也是下午十五時左右，也乘坐計程車到大頭里港家向
    他買了五分，付一萬五千元。」（見警卷第三、四頁）等語觀之，即乙○○證稱
    (1)八十七年十二月十一日向被告買三萬元海洛因（尚欠被告一萬五千元）；(2)八
    十八年元月五日買一萬五千元；(3)另稱又買一次三千元，未付錢云云。
  (二)證人乙○○於偵查中之證稱：「（問：曾向丙○○買過海洛因？）有的，有二次
    ，八十七年十二月十一日買二包五分重三萬元，八十八年一月五日買一包五分重
    一萬五千元，都在屏東他家買的，以我行動電話打他的行動電話0000000
    000號，我向丙○○買一包五分重分十九包。」（見第七七七號偵查卷第八頁
    反面、第九頁）等語觀之，即乙○○證稱(1)八十七年十二月十一日向被告買三萬
    元海洛因；八十八年元月五日買一萬五千元。則證人乙○○於警訊及偵查中對
    其於(1)八十七年十二月十一日向被告買三萬元海洛因；(2)八十八年元月五日買一
    萬五千元之證詞，完全一致，所不同者為未提及被告於警訊時所供之(3)又買一次
    三千元，未付錢云云，然乙○○於警訊所稱又買一次三千元未付錢，其態樣與前
    二次買賣一包即達一萬五千元不同，且亦未供出時間、地點，也稱未付錢，足見
    乙○○於警訊所供又賣一次三千元應係應答時順便之回答（所以連時間、地點亦
    未敘述），參以吸食者之記憶並不好，即有混淆記憶之可能，何況乙○○於本院
    本次更審調查時陳明：「（問：你對自己在警訊之供述是否實在？）我是說買兩
    次，三千元的沒有買。」（見本院上更二卷九十二年八月一日訊問筆錄），就證
    據之取捨，自應認乙○○向被告購買二次，即(1)八十七年十二月十一日向被告買
    三萬元海洛因；(2)八十八年元月五日買一萬五千元。
  (三)證人乙○○於原審之證述：(1)證人乙○○於九十一年四月三十日遭第一審拘提到
    案時，矢口否認其於警訊及檢察官偵訊所為供述之真實性，並稱：我當時是說那
    是向被告買了兩顆樹所欠下的，我不知筆錄為何筆錄會如此記載云云（見一審卷
    第三十九頁）。(2)然於九十一年五月十四日經第一審再次複訊後，證人乙○○又
    坦認其於警訊、檢察官偵訊所言實在，並具結證稱：我確曾先後於八十七年十二
    月十一日、八十八年一月五日先後向被告購買二包及一包各五分重之毒品等語，
    甚至經被告及被告選任辯護人質問時仍一再強調確實向被告買過毒品，且當庭指
    證被告即係出售毒品海洛因之人（見一審卷第五十三、第五十四頁），並解釋其
    被拘提時之所以否認係因：「拘提到案時是考慮警訊、偵訊筆錄都已有記載了，
    我就算另種陳述，法官也不會採信，況且時間已經久遠。」（見一審卷第五十五
    頁），並於本院上訴審證稱：「（問：〈提示原審卷第三十九頁〉你在原審剛被
    抓到時，為何說不是向丙○○買的？）那時我想替他脫罪，後來我覺得不應該說
    謊，怕被辦偽證，所以把實情說出來。」等語（見本院上訴卷第四十八頁）。可
    見證人乙○○於九十一年四月三十日應係突遭拘提，為求替被告脫罪所為非出於
    真意的供述，應不可採信。(3)又證人乙○○雖於原審拘提到案時曾否認有向被告
    購買毒品，然而嗣後於原審開庭與被告對質時均堅定指稱確實有向被告購買毒品
    ，觀之法庭之活動及我國國情，非不得已，儘量不想供出出售毒品者，若非被告
    確實有購買毒品之情事，證人乙○○應不致如此堅定指述之理。(4)依上述證人乙○○證述，參以其於警訊及偵查之證詞，足見乙○○確有於八十七年十二月十
    一日向被告買三萬元海洛因；於八十八年元月五日買一萬五千元。
  (四)證人乙○○於九十一年四月三十日遭第一審拘提到案時，雖矢口否認其於警訊及
    及檢察官之證詞不實在，惟證人乙○○於九十一年十月二日本院上訴審調查時亦
    證稱確實向被告購買毒品三萬元，另外一次一萬五千元；丙○○跟我說一包五分
    重，一錢三萬元，所以五分一萬五千元等語（見本院上訴卷第四十六頁筆錄）。
    依證人乙○○上開所證，參以其於警訊、偵查、原審九十一年五月二十八日以後
    庭訊及本院上訴審之證詞，足見乙○○確有(1)於八十七年十二月十一日向被告買
    三萬元海洛因（尚欠一萬五千元）；(2)於八十八年元月五日買一萬五千元，兩次
    付款時均有扣除二千元車資。足認證人乙○○所證述曾於上開時地向丙○○購買
    海洛因之事實並非編造。
  (五)至證人乙○○於本院上更一審調查時改稱：「（問：在八十七年十二月間是否向
    丙○○買過三萬元的海洛因？）我一共向丙○○買二次海洛因，第一次是向他買
    一萬三千元的海洛因，因為到屏東的車資來回要二千元，所以我算是一萬五千元
    向乙○○買的。第二次是隔了幾天向丙○○又買了一萬三千元的海洛因也將車資
    二千元算進去，所以也是一萬五千元，第二次的錢我先欠著，有一萬三千元海洛
    因的錢到現在還沒有給丙○○。因為隔了那麼久了，向丙○○買海洛因的時間我
    不記得了。」、「（問：你的意思是否只有第一次向丙○○買海洛因的錢有給丙○○？）是的。」、「（問：你確實有向丙○○買海洛因？）有的。」等語（見
    本院上更一卷第六十六頁筆錄）。其所稱於八十七年十二月間分二次各向被告丙○○購買海洛因各一次一萬五千元，第二次還沒有付款，與前述於八十七年十二
    月十一日向被告買三萬元海洛因，尚欠一萬五千元；於八十八年元月五日買一萬
    五千元，已有不一致。蓋其遺忘於有八十八年元月五日購買一萬五千元一次已付
    款之事實，顯然誤將八十七年十二月十一日一次所購買之三萬元（尚積欠一萬五
    千元）海洛因之事實，分為先後二次購買，其中一次尚未付款。此從證人乙○○
    供稱因為隔了那麼久了，向丙○○買海洛因的時間我不記得了之語，更可得印證
    其在本院上更一審調查時所言有所遺忘，致與先前所述有所差異。案重初供，因
    距案發時越近，證人記憶較清晰，較少受外來因素之干擾，所為供述應較為真實
    ，故應以證人乙○○在警訊、偵查中、原審九十一年五月二十八日以後庭訊及本
    院上訴審之證詞，為可採取。
  (六)至證人乙○○於本院本次更審調查時改稱：我在偵查中及原審是說與被告合資一
    起去買海洛因，我出一萬三千元，被告也出一萬三千元去買兩次，大家平分等語
    ，惟被告則否認有與乙○○合資去買海洛因之事，可見證人乙○○上開證述，意
    在迴護被告，應無可採。
  (七)由上所述，足證被告係於八十七年十二月十一日出售三萬元海洛因予乙○○，扣
    除車資二千元，乙○○僅付一萬三千元（尚欠一萬五千元）；又於八十八年元月
    五日又出售一萬五千元予乙○○，同樣扣除來回車資二千元，乙○○僅付一萬三
    千元，因而被告實際交易所得共計二萬六千元無疑。
  (八)又查獲被告當日（八十八年一月七日）係於當日上午被告已先與乙○○取得聯繫
    後，再為警察查獲，且查獲當次被告與乙○○已約定交易五分海洛因價錢一萬五
    千元，然因警方於交易前即查獲被告，致交易未成之事證如下：
    (1)證人乙○○於警訊時已指稱配合警方於七日晚上七時三十分許查獲之被告即出
      售毒品予乙○○之「大頭」本人（見警卷第四頁）。而觀之警卷雖有記載乙○○願配合警方聯絡被告之字句，然並沒有述及兩人如何約定之記載，況警訊筆
      錄雖有「證人乙○○隨即表明我係向綽號大頭的男子購買的，我願意配合警方
      連絡他出面交易，他的行動電話是0000000000號」等語，然此與乙○○於第一審再詳加說明其查獲之經過（見後述），並無矛盾之處，僅係記載
      用語、角度之不同。
    (2)因原審質疑查獲經過，所以證人乙○○於原審說明：「該日中午我去電要向他
      購買毒品，他告訴我當日要到台南喝酒，他會拿來給我。那天我是要向他再購
      買五分毒品也是一萬五千元的價格。我被捕後，丙○○來電，告訴我，他已經
      到達何處了。那些電話（即丙○○來電）沒有談論毒品，因為中午已經聯絡好
      了，他只是來電告訴我，他已經到達何地點了。（法官問：到達時有無問他毒
      品有無帶來？）我只問他有沒有帶來而已，沒有問毒品有沒有帶來，他回答說
      有帶來。我的印象中是在保安隊內聯絡的，那時，丙○○打來說他人已經在本
      淵寮（本原街）要轉入土城的十字路口，我就叫他在那裡等一下，我要過去與
      他會合。查獲當時我沒有下去。」（見一審卷第一０五頁）；於本院上訴調查
      時乙○○亦證稱：「（法官問：八十八年一月七日是警察叫你打電話給丙○○
      ，邀他到安中路、本田街口？）不是，丙○○在中午十二點多有打電話給我問
      我要不要再買，我說要，下午四點多我被警察抓到，有跟警察說這件事，下午
      七點多是丙○○自己打電話給我，說他要來台南喝喜酒順便要拿毒品來給我，
      當時警察就在旁邊。（法官問：然後警察就在下午七時三十分再安中路和本田
      街口那邊抓到丙○○？）是的。（法官問：當天中午你跟他約好要向他買多少
      毒品？）我也是要向他買五分重、一萬五千元的毒品。」（見本院上訴卷第四
      十五至四十七頁筆錄）。
    (3)又原審訊問偵辦警員俞緯雄本件查緝過程時，證人俞緯雄證稱：「我們當時與
      證人乙○○擦身而過，他一直闖紅燈，我們後面尾隨，到西門路與公園北路路
      口，把乙○○攔下，盤查他的身分之後，發現他有毒品前科，就以語帶利誘的
      方式，請他把身上的東西拿出來，他就將其身上的毒品交出來給我們。（法官
      問：當時交出何物？）海洛因、分裝匙、分裝袋。．．．我們問他這些東西何
      用。剛好，乙○○的朋友打電話來，說要向他分取一些毒品來吸用，我們告訴
      他，如果這樣，不如，你供出上手。他就供出在場被告丙○○為他的上手，講
      完沒有三分鐘，丙○○就來電給乙○○，乙○○指著接通的行動電話比說就是
      此人，乙○○在說電話時，說要向丙○○再調五分。我問乙○○，為何你與對
      方如此容易便完成交易？乙○○告訴我，他們在當日中午就已經約好該筆交易
      ，正好丙○○當日要來台南讓人家請客，所以才會約在台南交易，丙○○來電
      ，就是要確認乙○○所要的數量及交貨處所。其後，我們便馬上載著乙○○過
      去約好的地點，到達該處時，乙○○告訴我可能就是停在該處的僅有的一部車
      ，乙○○不敢下車，留在車上，由我們下車進行盤查，便查獲本案。」等語（
      見一審卷第五十八至六十二頁筆錄）。
    (4)證人乙○○所證核與偵辦警員俞緯雄所證情節相符，參以前此之交易係乙○○
      遠至屏東找被告，足見查獲被告當日（八十八年一月七日）中午十二點多被告
      已先與乙○○約定好交易毒品海洛因，因適逢被告要來台南參加朋友喜宴，所
      以就約明被告至交易地點，之後乙○○遭警查獲，供出上手（即被告）時，又
      逢被告已到台南聯絡乙○○，因而警方至現場查獲被告，應無疑義，公訴人認
      查獲當次之交易係乙○○應警察之請誘捕被告交易，顯有誤會。
    (5)又被告與乙○○兩人於查獲當日中午十二點多，已就交易毒品海洛因之數量（
      五分）、價錢（一萬五千元）、交易方式（在台南交易）談妥，並非乙○○無
      購買之意，而係應警察之請誘捕被告，然因被告何時至台南不確定，因而另行
      約定見面時地，也因事後並未交易（警察直接去逮捕被告），因而該次交易並
      未得逞。
    (6)被告於本院本次更審調查時，舉證人甲○○欲證明案發當日，乙○○無有來電
      話談及購買毒品之事，惟甲○○證稱：八十八年一月七日丙○○開車載我去參
      加蔡輝明嫁女兒喜宴途中，丙○○有打電話問蔡輝明的住所在那裡，我印象中
      沒有與乙○○聯絡等語，丙○○於前來台南途中是否有與乙○○聯絡，證人甲○○所稱其「印象中沒有」，語意並不明確，何況被告前來台南參加喜宴之當
      天中午十二點多已就交易毒品海洛因之數量（五分）、價錢（一萬五千元）、
      交易方式（在臺南交易）與乙○○談妥，之後被告於下午始出發來台南，並於
      下午七點三十分在台南市為警查獲，，如前所述，雙方既然早在被告出發來台
      南之前已談妥交易事項，則證人甲○○上開證詞，並不足以作為被告有利之認
      定。
  (九)(1)被告當日偕友人一同前往臺南確主要為參與喜宴而來一節，已據證人乙○○、
      被告友人林泰峰、黃金宗、乃至證人俞緯雄等人於原審訊問時證述明確（見一
      審卷卷第五十三至六十二、九十二至一○七、一二四至一二七頁筆錄），被告
      並非專程前往台南來與證人乙○○進行毒品交易，為可認定。
    (2)然徵之乙○○前此之交易均係遠至屏東找被告購買，而此次因被告剛好要來台
      南喝喜酒，因而交易地點改台南，省去乙○○奔波至屏東購買，亦不須再扣除
      乙○○到屏東來回之車資二千元，實合情合理，因而被告雖查獲當日有至台南
      欲喝喜酒，然不僅不能解免其有先前與乙○○談妥在台南交易之事實，且更能
      合理解釋此次交易地點並非在被告住處之原因，益徵被告確有出售海洛因予乙○○之情事。是被告雖查獲當日有至台南欲喝喜酒，然並不能解免其先前有與
      乙○○談妥在台南交易品之事實。
  (十)(1)雖證人俞緯雄稱：毒販所稱之「五分」，就是淨重五公克之意，不含袋重，且
      是純的海洛因，沒有摻入其他物品成份，與一般台分單位不同，此係毒販間之
      黑話等語（見一審卷第七十六頁筆錄），然此為警員自己所為之猜測，交易數
      量之認定應係存於買賣雙方之間，況吸毒者購得毒品不易，毒品行情又非固定
      不變，吸毒者購買後應殊少再加秤其重量，因而所謂「五分」應係存於乙○○
      與丙○○之認知。
    (2)證人乙○○於九十一年五月十四日原審訊問其「五分」有多大包時係以手比樣
      子（見一審卷第五十六頁第一行），九十一年六月十二日原審再問乙○○「五
      分」是何單位等情時，雖稱其所購入之五分即係秤金單位之半錢，然又強調「
      收受時沒有衡量，他交給我告訴我那是一錢，我交錢後就走人」（見一審卷第
  一０三頁）。徵之上情，顯見乙○○所認知之「五分」僅係由被告之告知，至
      於實際重量，乙○○理應不知（一般購買者亦多相信販賣者而不會質疑），足
      見證人俞緯雄所稱「五分」為其自己之認知，不能以之套用於丙○○與乙○○
      買賣毒品之真實重量。
    (3)查獲當日被告與乙○○約定交易「五分」海洛因毒品，已如前述，而警方確實
      於被告之自用小客車之排檔桿裡，發現海洛因六包（毛重十一．二公克），參
      以買賣雙方均係憑信用交易，不可能當場秤斤兩，且雙方對五分之認知亦不見
      得一樣，已如前述，足見被告所欲出售之五分重海洛因含袋毛重約為十一．二
      公克。
    (4)乙○○於八十八年一月七日下午十六時許，經警於台南市○○路○段及公園北
      路口附近將之攔查時，從其外套口袋內之塑膠袋內起出第一級毒品海洛因十九
      包，合計毛重共六．二公克（見警卷），據乙○○證稱八十八年一月七日下午
      經警查獲所攜帶之毒品，均係先前二次向被告購買毒品後施用剩餘者等語（見
      一審卷第五十七、五十八、一○六筆錄），衡之被告向被告購買二次計十五分
      ，如以上述五分含袋毛重約十一公克左右計算，含袋毛重約有三十三公克左右
      ，因而乙○○施用後剩約六公克（含袋），亦不悖常理。原審以據聞海洛因黑
      市價格大約○．三公克海洛因，即須二、三千元之代價來認定乙○○被查獲者
      非被告所出售云云，顯未考慮海洛因品質不一，價錢不一（如亦有滲入葡萄糖
      ）及雙方之認知等情況。
    (5)乙○○與被告丙○○均有沾染毒品海洛因之習性，乙○○聲稱與被告係在「山
      上」戒毒村與被告認識一節，亦為被告所是認，被告與乙○○係因染毒認識，
      亦無疑義。至於證人稱被告原稱「阿全」，以後被告要乙○○叫其「大頭」，
      而被告則僅承認其叫「阿全」，否認其綽號為「大頭」，然被告與乙○○則係
      因毒品戒治而認識，亦無疑義。
    (6)按目前社會上非法販賣安非他命犯罪之型態不一，有所謂「大盤」、「中盤」
      或「小盤」販賣者，亦有吸食者彼此之間偶而互供有無之零星交易者，在屬前
      者之情形（即大中小盤），經深入查證，如機會掌握得宜，或許可查獲與非法
      販賣安非他命有關之販賣工具（諸如電子秤、帳冊、分裝袋等物）或多數知情
      或購買者等證人之證詞，以作為法院判決認定之依據，然在後者之情形（即吸
      食者之間偶發性零星交易），因該種零星交易犯罪行為，在性質上本無須使用
      任何販賣工具，亦無須記載帳冊，且其交易時間短暫（僅須數秒之時間），交
      易方法簡單隱密（在不易為人注意之場所一手交錢，一手交貨），交易對象單
      純（買方僅一人），交易時未必有他人在場知悉其事，亦無所謂犯罪之被害人
      ，在被告堅不承認其犯行之情況下，茍非警方事先獲知情報而埋伏於交易現場
      當場查獲，否則往往僅能在事後依據購買者之供出來源作為認定事實之主要依
      據，法院縱再作深入之調查，基於該種犯罪之性質所侷限，亦無從查得其他直
      接明顯之關連性物證以為補強佐證，其有效之調查途徑在客觀上顯然已告窮盡
      。本件被告涉嫌非法販賣毒品海洛因予證人乙○○之犯罪型態即屬此類情形之
      標準型態，惟法院固不應僅憑購買者片面之指證，不查明是否與事實相符即遽
      行據以認定被告之非法販賣海洛因犯行，亦不應不調查其他相關事證，即片面
      依購買者之指證而認定被告犯罪，然於此不得不予特別指明者，即海洛因購買
      者所為不利於被告之指證在證據法則上亦屬「人證」之一種，與「被告之自白
      」經法律特別規定不得作為認定事實唯一證據之情形顯然不同，茍購買者之指
      證並無「重大」矛盾瑕疵，亦未違背經驗法則與論理法則，且核與案件之其他
      相關事實（如有吸用海洛因之背景、彼此無重大仇隙，指證態度明確肯定、指
      證係基於自由意識、彼此常有互供有無之現象等）相符者，自應認其所為不利
      於被告之指證已有前述各項相關事實情況證據以資佐證，而強化其證言之憑信
      性，此時，法院即應依其職權本於法律規定之採證法則判斷其證言之憑信性以
      認定事實，不應執著於未能查得其他「直接物證」或其他所謂之直接「補強證
      據」，即對購買者所為對被告不利之明確指證，全然棄置不採，而遽為被告無
      罪之諭知，惟依前述說明，本件犯罪樣態除最後一次交易被查獲及證人之指證
      外，既無其他物證及證人指證以外之其他直接證據以資參證，因此，所謂之補
      強證據應從廣義解釋，認前述與判斷證人證言是否可信之各項相關事實情況均
      包括之，從而，法院為判斷購買者即證人所為之購買來源證述是否真實可信，
      仍應進一步詳查與本案相關之各項情況及事實，亦即購買者即證人與被告之關
      係、彼此交往之背景、有無重大恩怨糾葛，確認證人無懷怨誣陷被告之可能後
      ，再觀察被告是否有沾染海洛因之惡習及其與海洛因接觸之程度，以及證人所
      述其向被告購買海洛因之時間、地點、價額、次數及數量是否明確，前後是否
      相符，有無重大矛盾或瑕疵（如輕微出入尚無大礙，惟應敘明原委），其所為
      不利於被告指證之語意是否堅決，態度是否肯定，其指證購買海洛因情節是否
      合於經驗法則（即常情）及論理法則（即常理），被告否認之態度以及所為各
      項辯解及其聲請調查之證據是否可推翻證人對其不利之指證而採為其有利之認
      定依據等各項相關情況（以上各項與案件相關之情況均應認屬間接情況證據，
      應可解釋為廣義之補強證據），以作為認定被告是否犯罪之依據。
    (7)本件購買者即證人乙○○與被告係在山上戒毒村認識，可見交情不錯，被告亦
      承認與乙○○無重大恩怨糾葛，足以確信證人乙○○並無懷怨誣陷被告之可能
      ，再觀之被告與乙○○確實均有沾染海洛因之惡習及其等與海洛因接觸之程度
      甚深，均需大量購買，又證人乙○○所述其向被告購買海洛因之時間、地點、
      價額、次數及數量均極明確，如前所述，前後雖有些許不一，然均可解釋，並
      無重大矛盾或瑕疵，況乙○○對所為不利於被告指證之語意極為堅決，態度肯
      定，且其指證購買海洛因情節亦合於常情及常理，而被告否認之態度以及所為
      各項辯解及其聲請調查之證據是並不足以推翻證人乙○○對其不利之指證而採
      為其有利之認定依據，況被告又係與乙○○約好交貨時為警查獲，足見被告確
      實有出售予乙○○海洛因先後三次（先前二次得逞，最後一次未得逞即被查獲
      ）。
  (十一)被告丙○○於原審即具狀雖辯稱，伊於八十八年一月五日下午前往高雄縣橋頭鄉
    訪友黃金中，不在自宅，不可能在是日下午三時許於其住宅中販賣海洛因予乙○○等語（見一審卷第三十、一一六頁）。而證人黃金宗於原審亦到庭附和而證稱
    ：被告於八十八年一月一日至七日間，每天下午一、二點或二、三點都到他家裡
    ，到晚上才離去等情（見一審卷第一二五、一二六頁）。惟據本院前審再傳訊證
    人黃金宗到庭則證稱：「（法官問：九十一年十二月五日你曾去過那裡？）我記
    不清楚。（問：九十一年十二月三十日你曾去過那裡？）我記不清楚。（問：九
    十二年二月一日你穿什麼衣服？）我記不清楚。（問：九十一年十月三十日你有
    到過那裡？）我不記得。（問：九十一年十二月一日你有到過那裡？）我不記得
    。（問：九十一年十二月二十六日你有到過那裡？）我不記得。（問：九十二年
    二月一日你有到過那裡？）我不記得。（問：九十二年二月三日你有到過那裡？
    ）我不記得。」等語（見本院上更一卷第四十三四十五頁筆錄），由本院前審對
    證人黃金宗之訊問可知，黃金宗在二、三月前或一月前曾經去過那裏或做什麼事
    ，已不記得，且不僅係證人黃金宗無法記得，一般常人若非有特別記憶深刻之事
    情亦無法記得，而本件證人黃金宗於九十一年六月二十六日在原審作證時竟能清
    悉記憶在二、三年前被告於八十八年一月五日下午三時許在他家之事情，又非特
    別記憶深刻之事，顯然有違一般經驗法則，因而本院認證人黃金宗所為上開證詞
    不實，係故意迴護被告之證詞，仍不能做為被告有利之證據。
  (十二)被告自承八十七年十二月二十四日該次向綽號「阿樹」之不詳姓名男子購買之毒
    品海洛因即達十萬元，顯見其花費鉅資在購買海洛因，而被告並非富裕之人，其
    購買毒品之金錢當非完全係以平常之收入支應。復按毒品海洛因物稀價昂，取得
    不易，且為政府嚴予查緝之違禁物，而販賣毒品之刑責甚重，其法定本刑為死刑
    或無期徒刑，歷來幾乎所有販賣毒品者被查獲後，唯恐被判處重罪，均無所不用
    其極否認有販賣毒品或有意圖販賣而持有毒品之犯行，殊少有販賣毒品之被告自
    行坦承有販賣毒品者，又查毒品昂貴，吸毒者每日所需吸毒費用所耗費之金額甚
    鉅，顯非常人所能支付，一般吸毒者若無正當正作，其吸毒之經濟來源除以其他
    不法方法之犯罪所得外，有些則係靠販毒所得來維持，而凡販賣毒品者苟無利潤
    可圖，衡情應無甘冒被查緝法辦重刑之危險而無端平價供應他人。又查被告丙○○與證人乙○○平時均有吸毒之惡習，而販毒者均知悉吸毒者毒品何時用磬，何
    時需要毒品以解癮，而被告購買海洛因後亦可任意分裝或增減其份量，而每次買
    賣之價量，亦隨時隨雙方關係之深淺、當時之資力、需求程度及對行情之認知等
    因素，機動的調整，因之販賣之利得，除經坦承犯行，或價量均達到明確外，委
    難察得實情，職係之故，縱未確切查得販賣賺取之實際差價，但除別有事證，足
    認係按同一價格轉讓，確未牟利外，尚難執此認非法販賣之事證有所不足，致知
    過坦承者難辭重典，飾詞否認者反得逞僥倖，而失情理之平；且海洛因價格昂貴
    ，取得不易，凡為販賣之不法勾當者，苟無利可圖，應無甘冒被查緝法辦重刑之
    危險，平白無端義務為該買賣之工作，是其販入之價格必較售出之價格低廉，而
    有從中賺取買賣差價牟利之意圖及事實，應屬合理之認定，可見被告有販賣圖利
    之意圖。又被告丙○○於本院本次更審調查時供稱其買入海洛因一兩價格是十萬
    元（見本院上更二卷九十二年八月一日筆錄），換算一錢重為一萬元，五分重則
    為五千元，而被告轉手賣五分重海洛因予乙○○之價格為一萬五千元，被告即獲
    得一萬元之差價，其有營利之意圖及事實甚明。
  (十三)綜上所述各情，足見證人乙○○對其向被告購買毒品海洛因之指述已極為明確，
    雖細節有點不同，惟確有向丙○○買海洛因之事實，並無矛盾之處。又被告被查
    獲之毒品經法務部調查局鑑定確係海洛因，合計淨重九．一六公克，包裝重二．
    ０七公克，有該局000000000號鑑定通知書一份附卷足按（見偵查卷第
    二十六頁），被告所被查獲者係海洛因毒品，足證被告販賣予乙○○之物品，確
    係毒品海洛因無疑。被告所辯未販賣海洛因予乙○○云云，應係卸責之詞，殊不
    足採。其有販賣毒品海洛因之事證明確，犯行應可認定。
四、按海洛因係毒品危害防制條例第二條第二項第一款所定之第一級毒品。本件被告
    丙○○基於營利之意圖，先後二次販賣海洛因予證人乙○○得逞，另與乙○○約
    好交易毒品之數量、價格，然尚未交易即為警查獲，因而被告販賣未得逞（即第
    三次被查獲未得逞），核被告所為係犯毒品危害防制條例第四條第一項之販賣第
    一級毒品罪既遂罪及同條例第四條第五項、第一項之販賣第一級毒品未遂罪。被
    告持有第一級毒品之低度行為應為販賣之高度行為所吸收，不另論罪。被告先後
    三次販賣毒品海洛因（二次既遂、一次未遂）之行為，時間緊接，基本犯罪構成
    要件相同，顯係基於概括犯意為之，應依連續犯規定論以販賣第一級毒品既遂罪
    一罪，因販賣海洛因法定刑為死刑或無期徒刑，依法不得加重。又按刑法第五十
    九條規定，犯罪之情狀可憫恕者，得酌量減輕其刑，同法第五十七條規定，科刑
    時應審酌一切情狀，尤應注意左列事項 (共十款)為科刑重輕之標準，兩條適用
    上固有區別，惟所謂「犯罪之情狀」與「一切情形」云云，並非有截然不同之領
    域，於裁判上酌減其刑時，應就犯罪一切情狀 (包括第五十七條所列舉之十款事
    項），予以全盤考量，審酌其犯罪有無可憫恕之事由（即判例所稱有特殊之原因
    與環境等等，在客觀上足以引起一般同情，以及宣告法定低度刑，是否猶嫌過重
    ），以為判斷。故適用第五十九條酌量減輕其刑時，並不排除第五十七條所列舉
    十款事由之審酌，惟其程度應達於確可憫恕，始可予以酌減（最高法院七十年度
    第六次刑事庭會議決議參照）。本件被告雖有前述販毒之犯行，然其販賣之對象
    僅證人乙○○一人，且次數僅三次（其中一次未遂），其犯罪情節尚非重大，此
    應屬施用毒品者之間彼此互供有無之零星交易，其惡性與犯罪情節核與大量走私
    進口或長期販賣毒品之所謂「大盤」、「中盤」毒販有重大差異，如不論其情節
    輕重，遽處以販賣毒品罪之法定本刑死刑或無期徒刑，誠屬情輕法重，過於嚴苛
    ，有傷人民對法律之情感，堪認其犯罪情狀尚堪憫恕，爰依刑法第五十九條之規
    定，酌減其刑。
五、原審疏未詳細調查，並詳為勾稽全案證據調查所得，即認被告被訴販賣毒品之罪
    尚屬不能證明，而為被告無罪之諭知，容有未洽。檢察官上訴意旨據以指摘原判
    決採證不當，為有理由，應由本院將原判決撤銷改判。因此審酌被告前已有多次
    施用毒品之前科及販售毒品行為對於社會秩序、他人身體健康之嚴重危害，並參
    酌被告犯罪後猶飾詞圖卸刑責，欠缺悔意等一切情狀，量處如主文第二項所示之
    刑，以資懲儆。扣案之海洛因六包（鑑定通知誤載為七包）淨重九．一六公克，
    係屬查獲之毒品，不問屬於犯人與否，應依毒品危害防制條例第十八條第一項前
    段沒收銷燬之；海洛因之外裝袋六包（包裝重二．０七公克），係被告所有供包
    裝販賣海洛因所用之物，依毒品危害防制條例第十九條第一項規定宣告沒收。被
    告販賣海洛因予證人乙○○二次價值共四萬五千元（其中第一次尚有一萬五千元
    未付款），各扣除到屏東購買之來回車資每次二千元，實際販賣所得為二萬六千
    元（即八十七年十二月十一日第一次販賣三萬元（尚有一萬五千元未付），扣除
    車資二千元，得一萬三千元；第二次販賣一萬五千元，亦扣除車資二千元，得一
    萬三千元），亦依同條例第十九條第一項規定宣告沒收，如全部或一部不能沒收
    時，則以被告之財產抵償之。又查扣案之0000000000號行動電話係先
    前與被告合夥經營園藝之王怡順所申請使用，之後借給被告作為聯絡園藝客戶使
    用，為被告於原審及本院本次更審時陳明在卷（見一審卷第八十頁、本院上更二
    卷九十二年六二十七日訊問筆錄），並無證據明該行動電話係被告所有之物，依
    法不得宣告沒收；又扣案分裝海洛因之所用之大夾鏈袋一包（內有小夾鏈袋四十
    八個、分裝匙一支、葡萄糖一包及剪刀一支）尚不能證明與本件被告販毒品有直
    接關係（亦可能係施用毒品之用），亦不另為沒收之諭知，附為敘明。
據上論斷，應依刑事訴訟法第三百六十九條第一項前段、第三百六十四條、第二百九
十九條第一項前段，毒品危害防制條例第四條第一項、第十八條第一項前段、第十九
條第一項，刑法第十一條前段、第五十六條、第五十九條，判決如主文。
本案經檢察官王碧霞到庭執行職務。
中    華    民    國      九十二      年      九      月        十      日
                                  臺灣高等法院臺南分院刑事第四庭
                      審判長法官  鄭    文    肅
                                            法官  陳    珍    如
                                            法官  黃    三    哲
右正本證明與原本無異。
如不服本判決，應於判決送達後十日內向本院提出上訴狀，其未敘述理由者並應於提
出上訴狀後十日內向本院補提理由書（應附繕本)。
                                      法院書記官  陳    淑    貞
中    華    民    國      九十二      年      九      月      十五      日
附錄法條：
毒品危害防制條例第四條：
製造、運輸、販賣第一級毒品者，處死刑或無期徒刑；處無期徒刑者，得併科新台幣
一千萬元以下罰金。


司法院資訊處製作；財團法人民間司法改革基金會備份。
